【裁判字號】    97,易,2297
【裁判日期】    970930
【裁判案由】    竊盜
【裁判全文】
臺灣板橋地方法院刑事判決              97年度易字第2297號
聲  請  人  臺灣板橋地方法院檢察署檢察官
被      告  丙○○○
輔  佐  人
即被告之夫  乙○○
上列被告因竊盜案件，經檢察官聲請簡易判決處刑（97年度速偵
字第638 號），本院認不宜以簡易判決處刑，改依通常程序審理
，判決如下：
    主  文
丙○○○無罪。
    理  由
一、檢察官原聲請簡易判決處刑意旨略以：被告丙○○○意圖為
    自己不法之所有，於民國97年2 月23日上午10時40分許，在
    位於臺北縣板橋市○○街96巷11號旁之菜市場內，趁甲○○
    不注意之際，徒手竊取其隨身攜帶之小錢包一只（內有玉山
    銀行金融卡一張、現金新臺幣五千三百元等物），得手後放
    置於其衣服左方口袋內，嗣經甲○○當場發現而報警查獲。
    因認被告所為，係涉犯刑法第320 條第1 項之竊盜罪等語。
二、訊據被告丙○○○於本院審理中坦承於上開時、地取走前揭
    告訴人甲○○之小錢包，核與證人甲○○於警詢及本院審理
    中所為之證述相符，並有贓物認領保管單一紙、現場照片三
    幀附卷可稽，雖被告稱係由地上拾起，然證人甲○○於本院
    審理中明確證稱當時上開小錢包係放置於其外套口袋內，該
    口袋很深，不可能掉出來等語（參見本院97年9 月10日審判
    筆錄第3 頁），且被告本身患有心智上之疾病（詳後述），
    於警詢及偵查中均稱對於案發經過沒有印象，是其於本院審
    理中方稱係從地上撿起皮包等語，此部分記憶之正確性自令
    人存疑，當以證人甲○○所證，較為可信。準此，本案當係
    被告自告訴人甲○○口袋內竊取上開小錢包，應堪認定。
三、惟按行為時因精神障礙或其他心智缺陷，致不能辨識其行為
    違法或欠缺依其辨識而行為之能力者，不罰，刑法第19條第
    1 項定有明文。又刑法上之心神喪失與精神耗弱，應依行為
    時精神障礙程度之強弱而定，如行為時之精神，對於外界事
    務全然缺乏知覺理會及判斷作用，而無自由決定意思之能力
    者，為心神喪失；且刑法上所謂心神喪失人，非以其心神喪
    失狀態毫無間斷為必要，如果行為時確在心神喪失之中，即
    令其在事前事後偶回常態，仍不得謂非心神喪失人；而是否
    心神喪失，乃屬醫學上精神病科之專門學問，應由專門精神
    病醫學研究之人予以診查鑑定，方足斷定，此據最高法院26
    年度渝上字第237 號、24年度上字第2844號、47年度臺上字
    第1253號判例闡釋在案。經查：
(一)證人甲○○於本院審理中證稱，當時伊質問被告何以竊取其
    皮包時，被告竟覆稱，因為「我的包包也不見了。」等語（
    參見上開本院審判筆錄第4 頁），足徵被告當時之反應異於
    常人。證人甲○○經本院問及被告當時之精神狀況時，亦稱
    ：「我覺得精神上應該有點問題，不然他早就應該要跑了，
    不會讓我們逮到。」等語，亦可徵被告當場之精神狀況及判
    斷能力並不正常甚明。
(二)被告案發前之民國94年間即經臺北縣立醫院診斷罹患有右腦
    梗塞、造成智能減退、失智症、需人照顧，並領有重度痴症
    之殘障手冊等情，有臺北縣立醫院診斷證明書、上開醫院97
    年4 月30日北縣醫歷字第0970003351號函所附病歷摘要表、
    病歷資料影本、身心障礙手冊各一份附卷可稽。再經本院囑
    託亞東紀念醫院鑑定被告行為時之精神狀態結果，亦認為被
    告：「對時間、地點定向感及近期記憶力均差，據過去資料
    ，診斷推估符合器質性（中風相關）失智狀態之臨床狀況。
    鑑定當時賴員（按即被告）關於本次犯行之經過難以作完整
    描述，對於犯案當時動機及是否瞭解行為前因後果、推理過
    程等，推估當時因判斷力受認知能力限制影響，犯案當時受
    精神與認知能力影響對於外界事務之知覺理會與判斷作用，
    以及自由決定意思之能力，或對此一行為之違法性，及可能
    導致之後果之知悉。綜合以上，其涉案當時精神狀況，因精
    神障礙而致其欠缺辨識行為違法，或依其辨識而行為之能力
    。」，有亞東紀念醫院97年6 月24日精神鑑定報告書一份在
    卷可按。是綜合上情及前揭精神鑑定報告研判，可認被告確
    實係因右腦梗塞而導致失智症，因而影響其對於外在事物之
    認知能力，及依其判斷而為之行為能力、自我控制能力，至
    為明確。是被告於為本案竊盜行為時，當已因精神障礙而不
    能辨識其行為違法或欠缺依其辨識而行為之能力，堪以認定
    。
四、據此，被告為本案犯行時，既係處於不能辨識其行為違法之
    精神狀態或欠缺依其辨識而行為之能力，揆諸前揭法條規定
    及判例意旨，自應諭知被告無罪之判決。另被告之夫即輔佐
    人乙○○目前已在家中整日照顧被告，業據其於本院審理時
    陳述甚明，且被告所罹患失智症衡情對於他人應無明顯立即
    重大之危險性，本案復非屬暴力型態之犯罪，是本院認尚無
    證據證明被告有再犯或危害公共安全之虞，爰不令其入相當
    處所施以監護，附此敘明。
據上論斷，應依刑事訴訟法第301 條，刑法第19條第1 項，判決
如主文。
本案經檢察官吳宗光到庭執行職務。
中    華    民    國    97    年    9     月    30    日
                  刑事第十四庭  法  官 張紹省
以上正本證明與原本無異。
如不服本判決應於送達後十日內向本院提出上訴狀。
                                書記官 周雅玲
中    華    民    國    97    年    10    月    3     日


司法院資訊處製作；財團法人民間司法改革基金會備份。
